【裁判字號】    90,易,2431
【裁判日期】    900928
【裁判案由】    侵占
【裁判全文】
臺灣臺中地方法院刑事判決                          九十年度易字第二四三一號
    公  訴  人  台灣台中地方法院檢察署檢察官
    被      告  甲○○
    選任辯護人  黃翎芳律師
右列被告因侵占案件，經檢察官提起公訴（九十年度偵字第九九八五號），本院判決
如左：
    主  文
甲○○無罪。
    理  由
一、公訴意旨如後附起訴書所載。
二、按犯罪事實，應依證據認定之，無證據不得推定其犯罪事實，又不能證明被告犯
    罪者，應諭知無罪之判決，刑事訴訟法第一百五十四條、第三百零一條第一項分
    別定有明文；另刑法上之侵占罪，須持有人變易其原來之持有意思而為不法所有
    之意思，始能成立，如僅將持有物延不交還或有其他原因致一時未能交還，既缺
    乏主觀要件，即難遽以該罪相繩。最高法院六十八年台上字第三一四六號判例參
    照。本件公訴人認被告涉犯侵占之罪嫌，無非係以被告向其他會員收足會款後，
    未於標會後三日內交付告訴人為其依據；然訊之被告甲○○，堅詞否認有何侵占
    會款之主觀意圖或客觀行為，辯稱：告訴人丙○○與乙○○係未婚夫妻，因同居
    一處，伊一直認為渠等係夫妻，而此合會原係乙○○所參加，後來乙○○要求改
    成告訴人之名義，惟一切會務仍由乙○○處理，伊認為該合會實際上係乙○○所
    跟，嗣乙○○又參加伊所招募自民國八十九年八月二十五日起至九十年十一月二
    十五日止，每會新台幣（下同）二萬元，採外標制之合會，並於九十年二月二十
    五日以六千元標得，因乙○○一月份的會錢差點繳不出來且說下個月要以高額標
    下會款，伊擔心乙○○標走會款後不再繳納死會會款，才會預先扣留一部分以告
    訴人名義跟的合會會款以防萬一，而乙○○於二月二十五日得標取得會款後，果
    然不簽發任何保證票據也不續繳會款，伊即主張兩會合為一會互為抵銷，乙○○
    也有答應，抵銷結果，乙○○猶須還伊一萬四千元，詎其不但不還，還唆使告訴
    人告伊等語。
三、經查，(一)被告所召集自八十八年五月二十日起至九十年一月二十日止之合會，原
    係以乙○○為其中一個會員，嗣將乙○○之名字改為告訴人乙節，業經會員吳阿
    滿稱：「這會我也有跟，我的會簿上是寫乙○○不是寫丙○○，而且乙○○都將
    他的會款匯到我帳戶，我再領出來交給會首」（參本院九十年八月十六日訊問筆
    錄），另一會員蘇政煌稱：「我的會單上也是乙○○的名字不是丙○○，而且我
    有看過乙○○到場標會」（參本院九十年九月六日訊問筆錄），並有乙○○於八
    十八年三月二十二日、六月二十三日、七月二十二日、十二月二十三日陸續以其
    名義匯入會款之吳阿滿華南商業銀行清水分行存摺，及蘇政煌所提出內載編號十
    二之會員為乙○○非告訴人之會單各一份附卷可稽；又雖然告訴人稱：「我八十
    七年就跟被告的會也是拿尾會，以我舊名字賴惠玲跟的，那一會滿期被告又招這
    一會，她就自己寫乙○○名字在會員簿子上，我還親自跟他說這一會是我要跟的
    ，錢也是我要付的，會款到時也要交給我，還告訴她，我新的名字，並且寫給她
    看，她就當場將原來寫乙○○的會單改為我的名字」，乙○○稱：「本來被告邀
    我，我說我沒有固定工作沒錢，被告叫告訴人本人來跟，先寫我的名義」，而姑
    不論渠二人所言是否真實，但告訴人再稱：「我與乙○○訂婚七、八年，有住在
    一起，目前並已懷孕」，乙○○再稱：「我連我跟的那一會會首錢兩萬元都繳不
    出來，被告讓我先欠錢，等得標後再抵，後來被告說缺錢看我能否先給她，我就
    叫朋友先匯一萬元，另外尚欠一萬元等告訴人的會結束時，被告就主動從告訴人
    的會款扣，這部分告訴人同意」等語（以上參本院九十年八月十六日、九月六日
    訊問筆錄、九月二十日審判筆錄），足徵告訴人與乙○○之關係確實形同夫妻，
    錢財並有互通之情形，是以被告認為告訴人名義的會即是乙○○的會，並非無據
    。(二)告訴人稱：「我這一會是採內標，我拿尾會應該四十萬元，但因前一會我沒
    有付，被告說要讓我在最後一會再扣除，那一會本來我應付一萬七千九百元，另
    外我男友（乙○○）欠被告的一萬元的會錢也由我這邊扣除，所以被告應該給我
    三十七萬二千一百元，被告在二月三日交給我七萬元現金，二月五日匯八萬二千
    一百元到我帳戶，所以還差我二十二萬元」，乙○○稱：「我的會標到後，被告
    在二月二十八日叫我開立每張面額兩萬六千元的支票九張供擔保，但因她沒錢給
    我，所以我沒有開票給她，三月一日她除了拿部分現金，還拿六萬元及十五萬元
    的支票各一張，全部加起來三十二萬二千元給我付清會款，我也開了一張收據給
    她，她又叫我拿我父親支票給她擔保，我以告訴人的會款沒有付清拒絕，後來她
    又說要將兩會合為一會，拿告訴人的會款擔保，她給我會款時，有叫我將十五萬
    元的票拿給告訴人抵會款，而且因為被告說要兩會合為一會，她又有二十二萬元
    沒有給告訴人，所以我標到會後，即未續繳任何會款」，告訴人又稱；「乙○○
    跟我講十五萬元的票要抵我的會款，我並不反對，我叫他先拿去代收，領出現金
    再給我，後來跳票了，我找不到被告，所以就告她了」，乙○○又稱：「十五萬
    元的客票退票後（發票日九十年三月五日），我去找票主蘇厭處理，她給我兩張
    票和一些現金，到九十年四月二十五日，最後一張四萬元的票兌現後，才算完全
    拿到會款，後來這十五萬元我有交給告訴人」，告訴人再稱：「被告有將後來收
    到的十五萬元交給我」（以上參本院九十年八月十六日、九月六日訊問筆錄、九
    月二十日審判筆錄）；由上可知，因為乙○○收取會款後，不肯簽發支票給被告
    擔保，被告要求兩會合為一會，會錢一起計算，被告及告訴人原也答應，然因十
    五萬元的支票沒如期兌現，告訴人才提起本件告訴，而被告積欠告訴人之會款係
    二十二萬元，乙○○標取會款後，尚需繳納九次死會會款（從九十年三月二十五
    起至同年十一月二十五日止），每次二萬六千元，共二十三萬四千元，兩者加減
    後，乙○○顯然還需退還一萬四千元給被告。(三)按民法第七百零九條之七，僅在
    規範會首與會員間之權利義務關係，非能據此認為會首只要遲延給付會款，即須
    負侵占之刑責，會首有無侵占行為，必須探究其主觀上有無不法所有之意圖，以
    為判斷。本件告訴人參加之合會雖在九十年一月二十日終會，依民法第七百零七
    條之九之規定，被告應於三日內給付會款給收尾會之告訴人，但因被告認為告訴
    人之合會即為乙○○之合會，而其與乙○○間因另一合會有心結，致延到二月三
    日方給付七萬元、二月五日給付八萬二千一百元，之後雙方又同意兩會合為一會
    ，互相抵銷，被告認為其會款已經付清，乙○○甚且須還伊一萬四千元，被告主
    觀上並無任何不法所有之意圖甚明，其所辯堪以採信。本件應係被告與告訴人、
    乙○○間對於會款應如何給付、結算之民事糾葛問題，揆諸右揭判例意旨，被告
    之行為與刑法侵占罪之構成要件尚不相當，非能遽以該罪相繩。此外，復查無任
    何積極證據足資證明被告有何公訴人所指之犯行，依右揭條文規定，自應為被告
    無罪之諭知。
據上論斷，應依刑事訴訟法第三百零一條第一項，判決如主文。
中      華      民    國    九十      年      九      月    二十八    日
                                  法    官  李  秋  娟
右正本證明與原本無異。
如不服本判決，應於判決送達後十日內向本院提出上訴狀，上訴於臺灣高等法院臺中
分院( 須附繕本 )。
                                  書記官
中      華      民      國    九十      年      九      月    二十八    日


司法院資訊處製作；財團法人民間司法改革基金會備份。
